臺灣高雄地方法院民事裁定
111年度消債職聲免字第144號
聲  請  人  許怡萱  
0000000000000000

代  理  人  田杰弘律師
相對人即債  中國信託商業銀行股份有限公司
權人                
0000000000000000

法定代理人  利明献  
0000000000000000

0000000000000000

相對人即債  玉山商業銀行股份有限公司
權人                
0000000000000000

法定代理人  黃男州  
代  理  人  喬湘秦  
相對人即債  兆豐國際商業銀行股份有限公司
權人                
法定代理人  張兆順  
代  理  人  林勵之  
相對人即債  元大商業銀行股份有限公司
權人                
0000000000000000

法定代理人  翁 健    
代  理  人  黃勝豐  
相對人即債  台北富邦商業銀行股份有限公司
權人                
法定代理人  程耀輝  
0000000000000000

0000000000000000

相對人即債  滙誠第二資產管理股份有限公司
權人                
法定代理人  莊仲沼  
0000000000000000

0000000000000000

相對人即債  良京實業股份有限公司
權人                
法定代理人  平川秀一郎
0000000000000000

0000000000000000

0000000000000000

相對人即債  新光行銷股份有限公司
權人                
法定代理人  李明新  
代  理  人  鄭穎聰  
相對人即債  新加坡商艾星國際有限公司台灣分公司
權人                
法定代理人  曾慧雯  
0000000000000000

0000000000000000

相對人即債  交通部公路總局高雄區監理所
權人                
法定代理人  李瑞銘  
0000000000000000

0000000000000000

上列當事人間消費者債務清理免責事件，本院裁定如下：
    主  文
債務人許怡萱不予免責。
    理  由
一、按法院為終止或終結清算程序之裁定確定後，除別有規定外
    ，應以裁定免除債務人之債務。又法院裁定開始清算程序後
    ，債務人有薪資、執行業務所得或其他固定收入，扣除自己
    及依法應受其扶養者所必要生活費用之數額後仍有餘額，而
    普通債權人之分配總額低於債務人聲請清算前2 年間，可處
    分所得扣除自己及依法應受其扶養者所必要生活費用之數額
    者，法院應為不免責之裁定，但債務人證明經普通債權人全
    體同意者，不在此限。而債務人有下列各款情形之一者，法
    院應為不免責之裁定。但債務人證明經普通債權人全體同意
    者，不在此限：㈠於七年內曾依破產法或本條例規定受免責
    。㈡故意隱匿、毀損應屬清算財團之財產，或為其他不利於
    債權人之處分，致債權人受有損害。㈢捏造債務或承認不真
    實之債務。㈣聲請清算前二年內，因消費奢侈商品或服務、
    賭博或其他投機行為，所負債務之總額逾聲請清算時無擔保
    及無優先權債務之半數，而生開始清算之原因。㈤於清算聲
    請前一年內，已有清算之原因，而隱瞞其事實，使他人與之
    為交易致生損害。㈥明知已有清算原因之事實，非基於本人
    之義務，而以特別利於債權人中之一人或數人為目的，提供
    擔保或消滅債務。㈦隱匿、毀棄、偽造或變造帳簿或其他會
    計文件之全部或一部，致其財產之狀況不真確。㈧故意於財
    產及收入狀況說明書為不實之記載，或有其他故意違反本條
    例所定義務之行為，致債權人受有損害，或重大延滯程序。
    消費者債務清理條例（下稱消債條例）第132條、第133條及
    第134 條分別定有明文。
二、經查：
  ㈠債務人前於民國110年5月4日向本院聲請調解債務清償方案，
    經本院110年度司消債調字第220號受理，於同年7月19日調
    解不成立，債務人於同日以言詞聲請清算，經本院110年度
    消債清字第174號裁定自110年12月8日開始清算程序，因清
    算財團財產不敷清償財團費用及債務，於111年6月6日以110
    年度司執消債清字第230號裁定清算程序終止等情，業經本
    院調取閱前開卷宗核閱無訛。依前揭規定，本院應為債務人
    是否免責之裁定。又本院函詢債權人陳述意見，債權人未表
    示同意債務人免責，合先敘明。
  ㈡消債條例第133條
　1.債務人於110年12月8日開始清算程序後之收支情形
　⑴債務人之收入
　　其於110年12月間仍在昕秝開發行銷有限公司工作，至111年
    7月13日退保，110年12月間收入20,378元、111年1月至111
    年7月之收入各為17,053元、10,423元、31,772元、32,259
    元、33,997元、36,292元、653元；自111年7月28日起在九
    久商行工作，111年7月至9月之薪資所得各為19,352元、30,
    010元、33,820元，無領取社會補助等情，此據其陳明在卷
    （本案卷第114頁），並有昕秝開發行銷有限公司陳報狀（
    本案卷第99頁）、九久商行陳報狀所附在職薪資證明（本案
    卷第151頁）、勞保局被保險人勞保資料查詢（本案卷第16
    頁）、社會補助查詢表（本案卷第13至15頁）、勞動部勞工
    保險局函(本案卷第125頁)、勞動部勞動力發展署高屏澎東
    分署函（本案卷第98頁）、稅務電子閘門財產所得調件明細
    表（本案卷第23頁）在卷可稽，堪認其於110年12月開始清
    算程序至111年9月之薪資收入合計為266,009元。
　⑵債務人之個人必要生活費用
　①按債務人必要生活費用，以最近1年衛生福利部或直轄市政府
    所公告當地區每人每月最低生活費1.2倍定之，消債條例第6
    4條之2第1項定有明文。
　②查衛福部社會司所公告110年度、111年度高雄市最低生活費
    為13,341元、14,419元，其1.2倍為16,009元、17,303元；
    又該最低生活費用之標準，係照當地最近1年平均每人消費
    支出60％訂定，依其基準之家庭收支調查報告調查表格式所
    示有關經常性支出之調查項目，包括利息支出、食品、衣著
    、房租及水費、電費、醫療保健、交通、娛樂、教育等。
　③據債務人先前陳稱其於胞弟許文晉之房屋居住，僅補貼水電
    費3,000元，無租金支出等語（110年度消債清字第174卷，
    下稱清卷第31頁），因此債務人應無房屋租金支出，故於計
    算債務人個人每月必要生活費時，即應自前開已包括居住費
    用在內之最低生活費，扣除相當於房租支出所佔比例約24.3
    6%，避免重複計列費用，則扣除居住費用後，債務人每月必
    要生活費，110年度為12,109元【計算式：16,009－(16,009×
    24.36%)≒12,109】、111年度為13,088元【計算式：17,303－
    (17,303×24.36%)≒13,088】。則自110年至111年9月合計之
    結果為129,901元（12,109＋13,088×9＝129,901）
　⑶應受債務人扶養者之必要生活費用
　①債務人父親、母親
　父親許義虎為42年1月生，110年度名下無財產，每月領取國
    民年金給付4,497元；母親林月麗為43年10月生，110年度名
    下有公同共有土地1筆、汽車1部、申報股利所得為35元，每
    月領取國民年金給付5,079元，有110年度稅務電子閘門財產
    所得調件明細表（本案卷第67、82頁）、勞動部勞工保險局
    111年9月15日回函（本案卷第125頁）、戶籍謄本（清卷第7
    2至73頁）在卷可稽，堪認有受債務人扶養之必要。　
　扶養費用數額部分，經債務人先前陳報父母與其同住，是應
    自其等必要生活費用中扣除相當於房租支出所佔比例，依前
    述110年度為12,109元、111年度為13,088元計算，扣除父母
    親各領取之國民年金4,497元、5,079元，由債務人與另2名
    扶養義務人（參清卷第70頁親屬系統表）共同分擔後，債務
    人110年12月負擔父母親扶養費應各以2,537元、2,343元【
    計算式：（12,109－4,497）÷3≒2,537、（12,109－5,079）÷3
    ≒2,343】為度；111年度負擔父母親扶養費應各為2,864元、
    2,670元【計算式：（13,088－4,497）÷3≒2,864、（13,088－
    5,079）÷3≒2,670】為度，則債務人主張每月支出父母親之
    扶養費各3,000元，逾此範圍部分，難認必要。
　則自110年12月至111年9月間合計父母親扶養費為54,686元
　　（計算式：2,537＋2,343＋2,864×9＋2,670×9＝54,686）。
　②債務人長女許○君　
　許○君是88年12月生，110年度有申報薪資及股利所得合計79,
    059元，自111年2月起在貿易公司打工，月收入4,800元；11
    1年7月轉為正職，月收入38,000元，沒有領取補助等情，業
    據債務人陳明在卷（本案卷第146頁），並有戶籍謄本（清
    卷第63頁）、110年度稅務電子閘門財產所得調件明細表（
    本案卷第45頁）、被保險人投保資料表（本案卷第38頁）、
    社會補助查詢表（本案卷第35至37頁）在卷可佐。堪認於11
    0年12月至111年6月間仍有受債務人扶養之必要。
　110年12月
　　以110年度臺北市每人每月最低生活費17,668元之1.2倍即21
    ,202元計算，扣除許○君110年12月間平均每月打工所得10,0
    80元（詳後述）後，由債務人與配偶共同分擔後，應負擔長
    女110年12月之扶養費即應以5,561元【計算式：(21,202－10
    ,080)÷2＝5,561】為度。債務人僅主張每月支出長女扶養費3
    ,000元，堪認合理。
　111年1月
　　以111年度臺北市每人每月最低生活費18,682元之1.2倍即22
    ,418元計算，由債務人與配偶共同分擔後，應負擔長女111
    年1月之扶養費即應以11,209元【計算式：22,418÷2＝11,209
    】為度，債務人主張每月支出3,000元，即屬合理，應予採
    計。
　111年2月至6月　
　　以111年度臺北市每人每月最低生活費18,682元之1.2倍即22
    ,418元計算，扣除許○君111年2月至6月每月打工所得4,800
    元後，由債務人與配偶共同分擔後，應負擔長女111年2月至
    6月之每月扶養費即應以8,809元【計算式：(22,418－4,800)
    ÷2＝8,809】為度，債務人主張每月3,000元，應予採計。
　則自110年12月至111年6月間合計長女扶養費為21,000元（計
    算式：3,000×7＝21,000）。
　③債務人次女許○珉　
　次女係90年3月生，仍就讀大學中，於110年度申報所得為4,6
    40元（大學薪資所得），名下無財產，未領取任何補助等情
    ，經債務人陳明在卷（本案卷第146頁），並有戶籍謄本（
    清卷第63頁）、110年度稅務電子閘門財產所得調件明細表
    （本案卷第56頁）、勞保局被保險人投保資料表（本案卷第
    50頁）、社會補助查詢表（本案卷第47至49頁）在卷可參，
    堪認有受債務人扶養之必要。
　審酌次女與債務人同住在債務人胞弟名下房屋，應自其必要
    生活費用中扣除相當於房租支出所佔比例(約24.36%)，依前
    述110年度為12,109元；111年度為13,088元計算，由債務人
    與配偶共同分擔，110年度12月應負擔6,055元(計算式：12,
    109÷2≒6,055)、111年度每月應分擔6,544元(計算式：13,08
    8÷2＝6,544)。債務人僅主張每月支出次女扶養費用3,000元
    ，堪認合理，應予採計。則債務人自110年12月至111年9月
    間合計次女扶養費為30,000元（計算式：3,000×10＝30,000
    ）。
　⑷綜上，債務人自110年12月開始清算程序至111年9月之薪資收
    入合計為266,009元，扣除自己129,901元及應受扶養者父母
    親54,686元、長女21,000元、次女30,000元之必要生活費用
    後，仍有餘額30,422元（計算式：266,009－129,901－54,686
    －21,000－30,000＝30,422）。　　
　2.債務人於聲請清算前二年（108年6月至110年5月）之收支情
    形
  ⑴債務人於108年6月至110年5月間於臺中打零工，陳稱每月收
    入約28,000元，有財產及收入狀況說明書（調卷第4頁）、
    收入切結書（調卷第18頁、清卷第48頁）、勞工保險被保險
    人投保資料表（清卷第26頁）。依利連展運有限公司函附10
    8年7月至12月工資表所載，各月工資分別為7月31,454元、8
    月25,169元、9月22,755元、10月39,932元、11月39,319元
    、12月13,560元（清卷第89至91頁）；又債務人於110年4月
    12日起於昕秝開發行銷有限公司任理貨員，據該公司函覆11
    0年4月至5月間薪資收入，4月21,633元、5月30,770元（清
    卷第88頁）；另債務人未領任何補助，於108年至109年度申
    報所得各為165,062元、13,560元，名下無財產乙情，亦有
    財政部高雄國稅局108年度綜合所得稅各類所得資料清單及
    財產查詢清單（調卷第15至16頁）、109年稅務電子閘門財
    產所得調件明細表（清卷第23頁）、社會補助查詢表（清卷
    第18至22頁）、高雄市政府都市發展局函(清卷第25頁)、勞
    動部勞工保險局函(清卷第26頁)、勞動部勞動力發展署高屏
    澎東分署函（清卷第27頁）、健保查詢（調卷第20至21頁）
    、高雄市大寮區公所中低收入戶證明書（110年度見清卷第5
    0頁）在卷為憑。則於聲請清算前二年（108年6月至110年5
    月）之可處分所得合計為672,592元（計算式：31,454＋25,1
    69＋22,755＋39,932＋39,319＋13,560＋21,633＋30,770＋28,000×
    16＝672,592）。
　⑵依衛生福利部公布之高雄市每人每月最低生活費，108年度至
    110年度各為13,099元、13,099元、13,341元，1.2倍即為15
    ,719元、15,719元、16,009元，因債務人無房租費用支出，
    於計算債務人個人每月必要生活費時，即應自已包括居住費
    用在內之最低生活費，扣除相當於房租支出所佔比例約24.3
    6%，避免重複計列費用，則扣除居住費用後，債務人每月必
    要生活費，108年度、109年度為11,890元（計算式：15,719
    －(15,719×24.36%)≒11,890）；110年度為12,109元（計算式
    ：16,009－(16,009×24.36%)≒12,109）。則自108年6月至110
    年5月合計之結果為286,455元（11,890×19＋12,109×5＝286,4
    55）。逾此範圍，難認必要。
　⑶扶養費用支出
　①債務人父親、母親　
  父親於108年及109年度申報所得均為0元、名下無財產、自10
    8年7月起至108年12月間每月領取老年年金4,353元、109年1
    月起至111年間每月領取老年年金4,497元。母親於108年及1
    09年度申報所得各為股利所得42元、43元、名下有公同共有
    土地1筆，另有汽車1輛，110年5月領取勞工保險老年一次金
    給付28,508元及新制勞工退休金973元，自108年10月至12月
    每月領取老年年金4,935元、109年1月起每月領取老年年金5
    ,079元。
　上情，有戶籍謄本(清卷第62頁、第61頁)、所得資料及財產
    查詢清單（清卷第46至47頁、第44至45頁）、存簿（清卷第
    53至55頁、第51至52頁）、勞動部勞工保險局函（清卷第12
    2至123頁、本案卷第125頁）、勞保資料查詢（清卷第35、3
    6頁）、高雄市政府社會局社會福利資訊料查詢表（清卷第1
    08至110頁、第105至107頁）附卷可憑。
　扶養費用數額部分，債務人陳稱父母與其同住，是應自其等
    必要生活費用中扣除相當於房租支出所佔比例計算，108年
    度、109年度為11,890元、110年度為12,109元，扣除父母親
    各領取之國民年金後，由債務人與另2名扶養義務人共同分
    擔後，債務人於聲請清算前二年（108年6月至110年5月）應
    扶養父親、母親之扶養費用總計各為父親61,296元【（二年
    必要生活費用總計286,455元－老年年金4,353元×6－老年年金
    4,497元×17）÷3＝61,296）】、母親51,942元【（二年必要
    生活費用總計286,455元－老年年金4,935×3－老年年金5,079×
    17－退休金老年一次金28,508－新制退休金973）÷3＝51,942】
    。逾此範圍部分，難認必要。
　②債務人長女　
    許○君於108年度至109年度無申報所得，名下無財產，曾於1
    10年2、3月北上打工，一天工作4至5小時、每週工作3、4天
    時薪160元，未領補助，此有所得資料清單及財產歸屬資料
    清單（清卷第42至43頁）、社會補助查詢表（清卷第115至1
    18頁）、勞工保險被保險人投保資料表（清卷第33頁）附卷
    可考。許○君雖已成年，然此段期間就讀大學，名下無財產
    ，打工所得亦不足以支應自己之生活開銷，確尚無謀生能力
    而需債務人及其配偶扶養。以110年度臺北市每人每月最低
    生活費17,668元之1.2倍即21,202元計算，扣除許○君平均每
    月打工所得10,080元（計算式：時薪160×一天4.5小時×一週
    3.5天×4週＝10,080）後，由債務人與配偶共同分擔後，聲請
    人應負擔長女每月之扶養費即應以5,561元【計算式：(21,2
    02－10,080)÷2＝5,561】為度。108年度、109年度臺北市每人
    每月最低生活費16,580元、17,005元之1.2倍即19,896元、2
    0,406元計算，由債務人與配偶共同分擔後，108年每月9,94
    8元、109年每月10,203元，債務人僅主張每月支出長女扶養
    費3,000元，堪認合理，應予採計，則二年總計為72,000元
    。
  ③債務人次女
    其於108年度至109年度申報所得各為0元、6,004元（性質為
    大學薪資所得），名下無財產，未領取任何補助等情，此有
    所得資料清單及財產歸屬資料清單（清卷第40至41頁）、勞
    工保險被保險人投保資料表（清卷第34頁）、社會補助查詢
    表（清卷第111至113頁）附卷可考，有受債務人扶養之必要
    。次女與債務人同住，應自必要生活費用中扣除相當於房租
    支出所佔比例(約24.36%)，則以108年、109年、110年度11,
    890元、11,890元、12,109元計算，由債務人與配偶共同負
    擔，每人應負擔5,945元、6,055元(計算式：11,890÷2＝5,94
    5；12,109÷2≒6,055)。債務人僅主張每月支出次女扶養費3,
    000元，堪認合理，應予採計，則二年總計數額為72,000元
    。
  ⑷因此債務人於聲請清算前二年之收入672,592元，扣除自己28
    6,455元及父親61,296元、母親51,942元、長女72,000元、
    次女72,000元，尚餘128,899元。
  4.普通債權人於清算程序之受償總額為0元低於該餘額128,899
    元，因此，債務人有消債條例第133條不免責之事由，應可
    認定。
  ㈢消債條例第134條
　  債權人未提出證據證明債務人有何構成消債條例第134條各
    款之事由，且經本院職權調查結果，亦無合於消債條例第13
    4條其他各款之情事。 
三、綜上所述，債務人符合消債條例第133條所定事由，應不予
    免責。債務人雖經本院裁定不免責，然如繼續清償債務達一
    定程度後，仍得聲請法院審酌是否裁定免責(如附錄）。
中　　華　　民　　國　　111 　年　　11　　月　　11　　日
              　　民事庭　　　法　官  陳美芳
上為正本係照原本作成。
如不服本裁定，應於裁定送達後10日內，以書狀向本院提出抗告
，並繳納抗告費新臺幣1千元。　　
中　　華　　民　　國　　111 　年　　11　　月　　11　　日
                              書記官  胡美儀
附錄
一、債務人繼續清償得聲請法院裁定免責之規定：
　　消費者債務清理條例第141條
　　債務人因第 133 條之情形，受不免責之裁定確定後，繼續
　　清償達該條規定之數額，且各普通債權人受償額均達其應受
　　分配額時，得聲請法院裁定免責。　　
    消費者債務清理條例第142條
　　法院為不免責或撤銷免責之裁定確定後，債務人繼續清償債
　　務，而各普通債權人受償額均達其債權額之 20% 以上者，
　　法院得依債務人之聲請裁定免責。
二、債務人嗣後聲請裁定免責時，須繼續清償各普通債權之最低
    應受分配額。